臺灣臺北地方法院民事判決
109年度訴字第4929號
原      告  張祖武  
            郭嘉慧  
共      同
訴訟代理人  陳佳鴻律師
複  代理人  江孟洵律師
被      告  黃婷琬  
            黃婷琦  
共      同
訴訟代理人  黃于珊律師
上列當事人間返還土地等事件，本院於民國110年11月9言詞辯論
終結，判決如下：
    主  文
被告應將坐落臺北市○○區○○段○○段00○0地號上如附圖所示A部分
土地上如附表一所示之區域，恢復防空避難室之緊急出口，並將
附圖所示B、C、D部分上，如附表一所示之物拆除，並將附表一
所示土地返還予原告及其他土地共有人。
被告應給付原告如附表二所示之金額。
原告其餘之訴駁回。
訴訟費用由被告負擔百分之九十九，餘由原告負擔。
本判決第一項於原告以新臺幣壹佰伍拾陸萬捌仟參佰肆拾玖元供
擔保後，得假執行；但被告如以新臺幣肆佰柒拾萬伍仟零肆拾柒
元為原告預供擔保，得免為假執行。
本判決第二項於原告以如附表所示金額供擔保後，得假執行；但
被告如以附表所示金額為原告預供擔保，得免為假執行。
原告其餘假執行之聲請駁回。
    事實及理由
壹、程序方面：
    按訴狀送達後，原告不得將原訴變更或追加他訴，但擴張或
    減縮應受判決事項之聲明者，不在此限，民事訴訟法第255
    條第1項第3款定有明文。次按不變更訴訟標的，而補充或更
    正事實上或法律上之陳述者，非為訴之變更或追加，民事訴
    訟法第256條定有明文。本件原告起訴時，其訴之聲明第一
    項原為：被告等應將坐落臺北市○○區○○段○○段0000地號上之
    土地之違建物拆除並返還該違建物所占之土地予原告及其他
    全體共有人（見店補卷第5頁）。嗣經本院囑託臺北市古亭
    地政事務所（下稱古亭地政所）於民國109年11月12日現地
    測量後，原告依照古亭地政所製作之土地複丈成果圖（即本
    判決附圖，下稱複丈成果圖），以110年10月29日民事訴之
    變更暨準備三狀更正訴之聲明之第一項為：被告等人應將坐
    落台北市○○區○○段○○段0000地號上，如附圖所示之位於A區
    域內長1.15公尺寬1.14公尺高1.2公尺的緊急出口恢復，位
    於B區域內的鐵門、氣密窗、屋頂雨遮等增建物拆除，位於C
    區域鐵門、圍牆、屋頂雨遮等增建物拆除，位於D部分上圍
    牆、鐵門、鐵捲門、屋頂雨遮之增建物拆除，並返還前列部
    分所占之土地予原告等及全體共有人，所需費用由被告負擔
    。並追加訴之聲明第二項：被告應給付原告等及其他全體共
    有人新臺幣(下同)192,947元，及自民事訴之變更暨準備三
    狀繕本送達之翌日起至清償日止，按年息百分之五計算之利
    息(見本院卷一第429頁）。經核原告就追加請求相當於租金
    之不當得利，與原起訴之基礎事實應屬同一，應予准許。又
    訴之聲明第二項後段「暨自原告追加起訴之翌日起至返還第
    一項所示之土地之日止，按年依占用面積即44.25平方公尺
    ，給付當期申報地價10%之不當得利」部分業經原告於民國1
    10年10月15日言詞辯論時捨棄（見本院卷一第408頁），不
    在審理範圍內，先予敘明。
貳、實體方面：
一、原告主張：原告張祖武、郭嘉慧（下各稱其名，合稱原告）
    分別為臺北市○○區○○街00巷0號3樓、4樓之所有權人，被告
    黃婷琬、黃婷琦（下各稱其名，合稱被告）為臺北市○○區○○
    街00巷00號1樓之共有人，兩造均為臺北市○○區○○街00巷0號
    及10號萬安陽光公寓大廈(下稱系爭公寓)之區分所有權人，
    並為系爭公寓坐落基地即臺北市○○區○○段○○段0000地號土地
    （下稱系爭土地）之共有人。被告於108年6月11日因拍賣取
    得系爭公寓10號1樓建物（下稱10號1樓)，竟擅自於10號1樓
    前，占用如本判決附圖所示系爭土地A區域（下稱A區域）內
    長1.15公尺寬1.14公尺高1.2公尺之緊急出口，又擅自於B區
    域增設鐵門、氣密窗、屋頂雨遮，於C區域增設鐵門、圍牆
    、屋頂雨遮，於D區域增設圍牆、鐵門、鐵捲門、屋頂雨遮
    等增建物，被告即以該等地上物占有、使用A、B、C、D區域
    （下稱ABCD四區域）。系爭公寓曾於109年6月21日召開區分
    所有權人會議(下稱系爭區權會)，表決不同意被告占用ABCD
    四區域，惟被告仍繼續占用。爰依民法第767條第1項及第82
    1條之規定，請求被告將其所占用系爭土地ABCD四區域部分
    之增建物拆除及騰空返還予原告及全體共有人，並依同法第
    179條第1項，請求被告給付原告及全體共有人相當租金之不
    當得利192,947元。訴之聲明：(一)被告等人應將坐落系爭
    土地上，如附圖所示之位於A區域內長1.15公尺寬1.14公尺
    高1.2公尺的緊急出口恢復，位於B區域內的鐵門、氣密窗、
    屋頂雨遮等增建物拆除，位於C區域鐵門、圍牆、屋頂雨遮
    等增建物拆除，位於D部分上圍牆、鐵門、鐵捲門、屋頂雨
    遮之增建物拆除，並返還前列部分所占之土地予原告等及全
    體共有人，所需費用由被告負擔。(二)被告應給付原告等及
    其他全體共有人192,947元，及自民事訴之變更暨準備三狀
    繕本送達之翌日起至清償日止，按年息百分之五計算之利息
    。(三)如受不利判決，願供擔保請准宣告免為假執行。
二、被告則以：系爭公寓係75年間由訴外人即起造人林風爐、林
    志勳及其等親戚共11人建造，於76年取得使用執照時，已於
    8號及10號1樓屋外空地各興建一道圍牆，取得使用執照後，
    再以二次施工之方式，於系爭公寓頂樓加蓋磚造建築供5樓
    房屋所有權人使用，並於8號1樓屋外空地既有之圍牆上搭建
    牆面及屋頂，再將10號1樓屋外空地既有之圍牆外推並搭建
    屋頂及牆面，形成一獨立空間供8號及10號1樓之房屋所有權
    人使用，可見起造人就頂樓加蓋空間由頂樓所有權人使用、
    1樓前空地由1樓所有權人使用，已有分管協議，其後30餘年
    間系爭土地共有人間亦未就頂樓加蓋或1樓空地之使用為爭
    執。張祖武於100年購入系爭公寓8號3樓房地及系爭土地應
    有部分（下稱8號3樓房地）、郭嘉慧則於107年購入系爭公
    寓8號4樓房屋及系爭土地應有部分（下稱8號4樓房地），當
    時系爭公寓10號1樓前空地之增建物均已存在，原告自得知
    悉而應受分管協議之拘束。縱原告否認有分管契約之存在，
    惟系爭土地共有人間既已劃定使用範圍，對各自占有管領之
    部分，互相容忍，30餘年間亦未予干涉，亦應認有默示分管
    契約之存在。被告於108年5月17日經拍賣程序購得起造人林
    志勳所有之系爭公寓10號1樓房地及屋前空地之增建部分，
    亦未曾變動增建部分外觀，則基於默示分管契約，被告使用
    10號1樓屋前空地增建部分，自非屬無權占有，亦非無法律
    上之原因，自不構成無不當得利。系爭土地共有人迄今仍依
    前述默示分管契約，由5樓所有權人使用頂樓增建物、8號1
    樓所有權人使用8號1樓屋外空地增建物，顯見原告主張被告
    無權占用共有土地ABCD四區域、有不當得利之情，均屬無據
    。又原告雖主張A區域包含通往地下室防空洞之樓梯出入口
    云云，惟然建築技術規則已放寬五層以下非供公眾使用建築
    物之附建標準，系爭公寓已毋庸設置防空避難室，且B區域
    即10號1樓後方之防火巷與8號1樓防火巷相連處之鐵門已無
    法打開，縱被告將B區域返還給原告及全體共有人，該區域
    亦無法發揮防火巷防火逃生功能，原告主張屬權利濫用。另
    系爭公寓坐落於山坡上，巷道狹小交通不便，工商業亦不繁
    榮，且ABCD區域皆屬系爭公寓1樓外之空地，原告無法有效
    利用，原告等以申報總地價年息10%計算基地租金，係屬無
    據等語置辯。答辯聲明：(一)原告之訴駁回。(二)如受不利
    之判決，被告願供擔保請准宣告免為假執行。
三、不爭執事項（見本院卷一第359頁、第379頁）：
(一)張祖武於100年間購入8號3樓房地，郭嘉慧於107年購入8號4
    樓房地。
(二)被告於108年5月17日經本院拍賣程序購得10號1樓房地。
(三)古亭地政所土地複丈成果圖所示之ABCD四區域（即「項目A
    ：內凹空地」、「項目B：防火巷空地」、「項目C：10號大
    門增建物」、「項目D：10號大門前空地」），目前均由被
    告所使用。
四、原告主張其分別為8號1樓、10號1樓房屋之所有權人及系爭
    土地之共有人，其就系爭土地之應有部分如附表二「原告於
    系爭土地應有部分」欄所示，業提出土地及建物登記謄本為
    證（見本院卷第441至448頁），復為被告所不爭執，堪可採
    信。又被告以附表一「應拆除之地上物」欄位所示圍牆、鐵
    門、屋頂雨遮等地上物占有使用附圖所示ABCD四區域，其面
    積共計45.97平方公尺之土地，業經本院現場履勘並囑託地
    政機關測量繪製複丈成果圖，有勘驗筆錄及臺北市古亭地政
    事務所109年12月10日北市古地測字第1097020356號函附複
    丈成果圖即附圖可稽（見本院卷一第151至189頁、第213至2
    15頁），且為被告所不爭執，亦屬可信。原告請求被告返還
    附表一「應返還區域」欄所示系爭土地面積共44.25平方公
    尺，並給付相當於租金之不當得利金額192,947元等語，被
    告則以前詞置辯。經查： 
(一)原告請求被告返還附表一「應返還區域」欄所示系爭土地部
    分：
　1.按所有人對於無權占有或侵奪其所有物者，得請求返還之，
    對於妨害其所有權者，得請求除去之；各共有人對於第三人
    ，得就共有物之全部為本於所有權之請求。但回復共有物之
    請求，僅得為共有人全體之利益為之。民法第767條第1項前
    段、中段、第821條分別定有明文。次按依98年1月23日修正
    前之民法第820條第1項規定，除契約另有訂定外，共有物應
    由共有人共同管理之。是各共有人按其應有部分，對於共有
    物之全部雖有使用收益之權，惟共有人對共有物之特定部分
    使用收益，仍須徵得他共有人全體之同意，非謂共有人得對
    共有物之全部或任何一部有自由使用收益之權利，如共有人
    不顧他共有人之利益，而就共有物之全部或一部任意使用收
    益，即屬侵害他共有人之權利。又所謂分管契約，係指共有
    人間約定各自分別占有共有物之特定部分而為管理之契約，
    共有人就共有物分管之特定部分有依分管契約使用收益及管
    理之權。是共有物分管契約係共有人就共有物管理方法所成
    立之協議，其協議成立時間於98年1月23日民法第820條第1
    項修正前者，自應得共有人全體同意達成協議，始足當之。
    前開共有物分管約定，雖不以訂立書面為要件，倘共有人間
    實際上劃定使用範圍，對各自占有管領之部分，互相容忍，
    對於他共有人使用，收益，各自占有之土地，未予干涉，已
    歷有年，固非不得認有默示之分管契約存在。惟仍以表意人
    之舉動或其他情事，已足間接推知其效果意思者而言，倘單
    純之沈默，除有特別情事，依社會觀念可認為一定意思表示
    者外，尚不得謂為默示之意思表示（最高法院29年度上字第
    762號、62年度台上字第1803號、83年度台上字第1377號、8
    9年度台上字第585號民事判決意旨供參）。又按當事人主張
    有利於己之事實者，就其事實有舉證之責任，民事訴訟法第
    277條前段規定甚明。是以無權占有為原因，請求返還不動
    產者，自應先就不動產遭他人占用之事實，負舉證責任。如
    不動產占有人對不動產所有權存在之事實無爭執，僅以非無
    權占有為抗辯者，不動產所有權人對其不動產被無權占有之
    事實無舉證責任，占有人自應就其取得占有係有正當權源之
    事實證明之。本件被告辯稱其使用ABCD四區域係基於系爭公
    寓區分所有人間之分管協議或默示分管契約，自應由被告就
    分管協議或默示分管契約存在，負舉證責任。
　2.被告雖辯稱系爭公寓於76年間已於8號及10號1樓屋外空地興
    建圍牆，復搭建牆面及屋頂供1樓房屋所有權人使用，且頂
    樓加蓋磚造建築亦供5樓房屋所有權人使用，可見當時各區
    分所有權人間就ABCD四區域已有分管協議存在等節，並提出
    系爭公寓於80、108間之航測影像照片（見本院卷一第85、4
    01至403頁）為證。惟觀之該航測影像照片僅顯示於影像拍
    攝時，系爭公寓10號1樓前已有搭建圍牆及屋頂棚之事實，
    尚無從認定斯時系爭公寓共有人已全體同意該10樓1樓前空
    地可由1樓房屋所有權人占有使用，自難憑該影像照片推認
    就ABCD四區域確有分管協議存在。被告另辯稱前10號1樓之
    屋主林志勳對其屋外空地及增建物即C、D區域之使用、收益
    長達30餘年，均無人表示異議，可見有默示分管契約存在云
    云。惟無人表示異議乙節，若僅為系爭公寓其他區分所有權
    人（下稱區權人）單純之沈默，自不能認係具有同意此效果
    意思之默示意思表示，而本件並無何其他區權人之舉動或其
    他情事，已足間接推知系爭公寓區權人就關於ABCD四區域之
    使用已達成默示分管契約之效果意思，亦無何依社會觀念可
    認為有一定意思表示之特別情事，則依前揭說明，無人表示
    異議之單純沈默，尚不得謂已有默示意思表示，被告辯稱系
    爭公寓區權人就ABCD四區域有默示分管契約云云，尚屬無據
    。
　3.況觀系爭公寓109年6月21日區權人會議紀錄「八、討論事項
    及決議」中，「提案案三：10號1樓的約定專用」，其內容
    為「主席：10號一樓主張，10號一樓屋前空地是10號一樓專
    用，請10號一樓提出說明　10號一樓黃先生：就是門口那一
    塊，和後面那一塊」、「8樓4樓王先生：等我一下，我開個
    word來寫!(現場製圖)(附件三)」(按即原告所提附件1，下
    同」、「10號一樓黃先生：不是，是後面這道牆的這塊(附
    件五)(含後面大違建)，如果你們同意這一塊(附件三)，我
    就不主張後面這一塊(附件五)，你如果不同意我們這一塊(
    附件三)，我就主張從這裡開始到這裡(附件五)」、「主席
    ：那就用投票表決，請問同意10號一樓屋主主張，屋前空地
    是10號一樓約定專用，請問同意請舉手（沒人舉手）」、「
    決議：10號一樓主張的約定專用　不通過」（見本院卷一第
    263至265頁），可知系爭公寓區權人會議明示反對被告使用
    其10號1樓前空地乙節，益徵被告所稱系爭公寓區權人間就A
    BCD四區域有默示分管契約等節，洵難採信。至被告辯稱就
    原告之主張屬權利濫用、系爭公寓已毋庸設置防空避難室云
    云，惟原告為系爭公寓區權人之一，其依法行使所有物返還
    請求權，難認有何濫用權利情事，而系爭寓無論須否設置防
    空避難所，被告均不因此取得合法單獨占有A區域之權限，
    被告以此抗辯，亦無足採。
　4.從而，被告以附表一「應拆除之地上物」所示包括圍牆、鐵
    門、鐵捲門、屋頂雨遮等增建物占有使用ABCD四區域，為無
    權占有，原告依民法第767、821條規定，請求被告將附表一
    所示之區域，恢復防空避難室之緊急出口，並將附圖所示B
    、C、D部分上，如附表一所示之物拆除，並將附表一「應返
    還區域及面積」欄位所示區域返還予原告及其他土地共有人
    ，洵屬有據。
(二)原告請求被告給付相當於租金之不當得利192,947元及利息
    部分：
　  按無法律上之原因而受利益，致他人受損害者，應返還其利
    益，民法第179條定有明文；又無權占有他人房地，可能獲
    得相當於租金之利益（最高法院61年台上字第1695號判例意
    旨參照）；再城市地方房屋之租金，以不超過土地及其建築
    物申報總價額年息10％為限，土地法第97條第1項定有明文；
    而所謂土地及建築物之總價額，土地價額依法定地價，建築
    物價額依該管直轄市或縣（市）地政機關估定之價額；且土
    地所有權人依土地法所申報之地價，為法定地價，土地法施
    行法第25條、土地法第148條亦有明文。本件被告無權占用
    如附表一「應返還區域及面積」欄位所示區域及面積共 44.
    25平方公尺，獲有相當於租金之利益，則原告依民法第179
    條規定，訴請被告給付相當於租金之不當得利，洵屬有據。
    查系爭土地位於台北市文山區，所在地點附近有便利商店、
    幼稚園、餐廳等，生活機能尚稱便利，原告主張被告所獲相
    當於租金之利益以年息10%計算，並無不當；又系爭土地109
    年1月申報地價為每平方公尺37,360元（見本院卷一第37頁
    ），原告起訴被告占用之面積共44.25平方公尺，請求被告
    給付自108年6月11日被告因拍賣取得10號1號房屋之日起，
    至109年8月10日原告提出準備一暨追加聲明狀之日止，共42
    6日相當於租金之不當得利，惟原告請求不當得利並無如訴
    請返還共有物時應依民法第821條規定就共有人全體之利益
    而為之規定，是原告僅得就自己之利益為請求，而原告系爭
    土地應有部分為10分之1（見本院卷一第441至448頁），則
    經計算後，原告得請求被告給付如附表二所示相當於租金之
    不當得利金額〔計算式：44.25㎡×37,360元/㎡×10%×426/365日
    ×1/10(張祖武、郭嘉慧各自持分）≒19,294元〕。逾此範圍之
    請求，則無理由，應予駁回。
五、從而，原告依據民法第767條第1項、第821條、第179條規定
    ，請求被告拆除附表一所示「應拆除之地上物」所示之物，
    及返還「應返還區域及面積」所示面積共44.25平方公尺之
    系爭土地予原告及其他共有人全體，暨給付原告如附表二所
    示金額，為屬有據，應予准許，至逾該部分之請求，即屬無
    據，應予駁回。
六、本件兩造均陳明願供擔保請准及免予宣告假執行，經核並無
    不合，爰酌定相當擔保金宣告之，至原告敗訴部分，原告宣
    告假執行之聲請，則因訴之駁回失所依據，應予駁回。
七、本件為判決之基礎已臻明確，兩造其餘攻擊防禦方法核與本
    件判決結果不生影響，爰不予一一論述，附此敘明。　　
中　　華　　民　　國　　110 　年　　11　　月　　22　　日
                  民事第六庭    法　官　杜慧玲
以上正本係照原本作成
如對本判決上訴，須於判決送達後20日內向本院提出上訴狀。如
委任律師提起上訴者，應一併繳納上訴審裁判費。
中　　華　　民　　國　　110 　年　　11　　月　　22　　日
                                書記官　陳玉瓊


附表一：主文第一項應拆除之物及應返還之土地
編號 附圖區域 應返還區域及面積 應拆除之地上物 1 A區域 A區域中，如附件一、二所示長1.15公尺、寬1.14公尺、高1.2公尺之區域 面積1.31平方公尺 恢復緊急避難室出口 2 B區域 B區域全部 面積7.99平方公尺 鐵門、氣密窗、屋頂雨遮等增建物 3 C區域 C區域全部 面積3.32平方公尺 鐵門、圍牆、屋頂雨遮等增建物 4 D區域 D區域全部 31.63平方公尺 圍牆、鐵門、鐵捲門、屋頂雨遮之增建物 占用面積合計  44.25平方公尺  

附表二：主文第二項之被告應給付金額及供擔保金額
編號 原告 原告於系爭土地應有部分 被告應給付金額 原告應供擔保金額 被告應供反擔保金額 1 張祖武 1/10 19,294元 6,431元 19,294元 2 郭嘉慧 1/10 19,294元 6,431元 19,294元